【裁判字號】    95,台上,1219
【裁判日期】    950309
【裁判案由】    重傷未遂
【裁判全文】
最高法院刑事判決            九十五年度台上字第一二一九號
    上  訴  人
    即 反訴 人  乙○○
                        號
    上  訴  人
    即反訴被告  甲○○
                        8號
上列上訴人等因乙○○等反訴重傷未遂案件，不服台灣高等法院
台中分院中華民國九十二年七月十六日第二審更審判決（九十二
年度重上更(一)字第一一二號，自訴案號：台灣彰化地方法院八十
八年度自字第三十三號），提起上訴，本院判決如下：
    主  文
上訴駁回。
甲○○緩刑伍年。緩刑期內付保護管束。
    理  由
本件原判決認定上訴人即反訴被告甲○○於民國八十七年十月二
十六日上午六時四十分許，在彰化縣芳苑鄉○○村○○路八號其
住處附近社區道路散步時，因不滿上訴人即反訴人乙○○駕車不
慎碰觸其手臂，未即刻下車道歉，便打開反訴人車門握拳毆打其
之身體，惟未致反訴人受傷。嗣於同日上午七時許，在其上揭住
處，因反訴人持圓鍬夥同其胞兄陳和恭持金屬管，侵門入戶前來
攻擊，乃基於防衛意思，即返身在牆角取出其所有之農用掃刀一
把，連續揮向反訴人，致其受有左手腕不完全截肢併神經血管肌
腱斷裂及骨折、右前手臂切割傷二處（五公分乘三公分乘二公分
、六公分乘三公分乘二公分）併肌腱斷裂、前頸切割傷（十二公
分乘一公分乘一公分）、陰囊擦傷（五公分乘一公分）之傷害，
反訴人因持圓鍬不足與反訴被告持農用掃刀抗衡，且已受傷嚴重
，乃轉身要逃離，反訴被告乃持續意使反訴人受重傷害之故意，
在反訴人打開紗門及逃至庭院附近時，自後揮刀四次砍向反訴人
，致使反訴人受有左大腿後側切割傷（二十五公分乘六公分乘三
公分）併肌腱斷裂、左背部上側切割傷（三十公分乘六公分乘五
公分）、左背部下側延伸至左側面切割傷（十二公分乘四公分乘
三公分）及左上臂後側切割傷，反訴人逃出屋外，因傷重倒臥路
旁，經亦逃出反訴被告住宅之陳和恭報警及時尋獲，並緊急送彰
化基督教醫院救治，因未遭砍中要害，始免於達重傷程度而未遂
，反訴被告於警據報抵達現場處理時，向警員吳勝凱自首犯罪，
而接受裁判，並由警在現場扣得反訴被告所有供犯罪所用之農用
掃刀一把。案經反訴人及陳和恭向彰化縣警察局二林分局對反訴
被告提起告訴，並於反訴被告於第一審法院對反訴人、陳和恭提
起自訴時，提起反訴等情。係以上開事實，經訊據反訴被告雖坦
承有於前揭時地持扣案農用掃刀亂砍反訴人之事實，但矢口否認
有何不法犯行，辯稱：反訴人等侵入其住宅，不僅毆打伊，且威
脅及伊家人安全，伊為正當防衛，始持刀亂砍，至於砍的各刀順
序，伊均不知，並無不法云云。惟查反訴被告於反訴人不敵，轉
身逃跑至門口及庭院附近時，在後追砍等情，迭據反訴人於第一
審、原審前審及原審一再指述明確（見第一審卷第二五頁及原審
前審八十九年八月三日訊問筆錄，原審卷第九五頁），並有扣案
反訴被告所有之農用掃刀一把可稽。查當時反訴人僅持圓鍬，而
反訴被告則持農用掃刀之利器，就二人所持工具比較，反訴人顯
無法與反訴被告匹敵抗衡，反訴人並已遭反訴被告砍至左手腕不
完全截肢併神經血管肌腱斷裂及骨折，機能已毀敗，已無回復之
可能，右手臂亦有五公分乘三公分乘二公分及六公分乘三公分乘
二公分之切割傷二處（反訴被告此部分構成正當防衛，詳後述）
，有反訴人提出之診斷證明書一份（診斷書記載不全，詳後述）
附卷可憑，並經第一審函詢財團法人彰化基督教醫院查證屬實，
有覆函附第一審卷可稽，復有彰化基督教醫院於急救現場拍攝之
照片附原審前審證物袋可稽，反訴人左手骨折並神經斷裂，已無
法使力，以圓鍬之重量，反訴人顯無法以單手持之揮擊反訴被告
，亦知應轉身逃離以保命，反訴人在重傷後，如仍奮力要繼續持
圓鍬傷害反訴被告，亦不可能背向反訴被告，而反訴人受有左大
腿後側切割傷（二十五公分乘六公分乘三公分）併肌腱斷裂、左
背部上側切割傷（三十公分乘六公分乘五公分）、左背部下側延
伸至左側面切割傷（十二公分乘四公分乘三公分）及左上臂後側
切割傷亦均確在身後，有照片附原審前審證物袋可憑，是反訴人
所述係伊欲轉身逃跑時，遭砍中身後四刀等情，應屬實在。反訴
人等持器械侵入反訴被告住宅，並毆打反訴被告，確屬不法侵害
，惟反訴人既不敵而轉身欲逃離反訴被告住宅，不法侵害已不存
在，既無現在不法之侵害，此時反訴被告再持刀自後追砍四刀，
即與刑法第二十三條規定不符，已不能認係正當防衛或防衛過當
，而反訴人因而受有左大腿後側切割傷（二十五公分乘六公分乘
三公分）併肌腱斷裂、左背部上部切割傷（三十公分乘六公分乘
五公分）、左背部下部延伸至左側面切割傷（十二公分乘四公分
乘三公分）及左上臂後側切割傷（此刀傷未經載明於診斷證明書
，詳後述）之傷害，顯見反訴被告於砍向反訴人時用力至猛，始
會造成如此大之傷口，前揭左背部上部三十公分乘六公分乘五公
分之切割傷，並極靠近脊椎，左大腿後側切割傷（三十五公分乘
六公分乘三公分）併肌腱斷裂，左大腿一肢之機能幾將遭毀敗，
有反訴人提供之疤痕照片多張在卷可稽，並經原審當庭勘驗屬實
，該刀僅須再略靠近身體中線及再用力，即有砍斷脊椎內重要神
經抑一肢之機能，致反訴人下半身癱瘓抑一肢之毀敗之危險，認
反訴被告於反訴人轉身逃離時，係以重傷害之故意傷害反訴人，
另上揭彰化基督教醫院記載反訴人受有左胸部切割傷十二公分乘
四公分乘三公分，反訴人堅稱胸部無此傷，經原審前審就此函彰
化基督教醫院查證，經該院函復身體有多處撕裂傷之患者到該院
急診，為了止血救命無法對傷口做正確之紀錄，故拍照為證，若
病歷與照片有差異，理應以照片為準，十二公分乘四公分乘三公
分之傷口在左側胸連至左背部，有該院八九彰基病歷字第八九０
九００二號函可稽，而依函附照片及反訴人事後就身體疤痕攝影
照片所示，該刀應係自後背左側往左下延伸至身體側面，又依反
訴人提出照片所示，其左手上臂亦併受有一切割傷，此應係彰化
基督教醫院醫師急於止血救人，而未經記載在前揭診斷證明書所
致。又反訴被告矢口否認有追殺反訴人至庭院之行為，辯稱：反
訴人及陳和恭逃跑時，反訴人在前，陳和恭在後，反訴被告如自
後追殺，何以陳和恭會無傷勢云云，然查反訴人等未必往完全相
同方向逃離，證人陳文堅於原審前審八十九年六月二十二日訊問
時，亦表示「拿圓鍬那人往北跑，而拿鐵棍那人朝我這邊後往左
轉跑了」，顯然二人逃跑方向不同，且本案肇因反訴人與反訴被
告車輛擦撞事，反訴人持圓鍬與陳和恭持金屬管相比較，顯以反
訴人對反訴被告危害較大，是反訴被告選擇反訴人追砍，亦符情
理。反訴被告雖又辯稱：砍殺地點均在其屋內，伊未追出屋外砍
反訴人云云，然由原審前審卷內所附現場照片顯示，反訴被告屋
內客廳空間狹小，與室外僅以紗門區隔，紗門並係外開方式（兩
造均未曾主張反訴人或陳和恭進入屋內後，曾將另木門關上），
反訴人因已受傷，為保命應能立即衝出屋外，衡情反訴被告如未
追出庭院追砍，應無充裕時間連砍四刀，認其所述係在屋內砍反
訴人云云，與事實不符。其子即證人陳文豪於原審前審八十九年
五月十七日訊問時所述反訴被告未追出云云，應係迴護反訴被告
之詞，此部分證詞不足採信。又證人陳文堅固於原審前審八十九
年六月二十二日訊問時，證述未見反訴被告追出庭院外，惟尚不
能謂反訴被告即未在庭院內追砍反訴人。且依其所述，當時距離
達五十公尺，就其距離言，亦難謂能看到全部經過，是不能以此
作為有利反訴被告之證據。又證人林彩鳳於原審到庭具結後證稱
：「八十七年十月二十六日上午七時許我在路上遇到一個人手流
血，那個人叫我幫他叫救護車，不過是法庭上那一個人，我記不
得了……」；證人楊桂枝供稱：當天我看到反訴人（當庭指認）
躺在我家門口鐵門邊，流很多血，當時沒見有人要追殺他各等語
；證人林彩鳳並供稱：是在和平路口距離反訴被告的家大概有十
幾戶的房屋等語（以上見原審卷第六一、六二頁）；上開證人所
見情形，離反訴被告之庭院已有相當之距離，且在追砍停止之後
，亦不能執為有利反訴被告之證據。又其子陳文豪在原審前審已
有供述，其證言亦不可採已如上述，而其母陳金蓮必也迴護其子
之供述無傳訊之必要，至證人陳縛於原審前審到庭已供稱：……
，我看到一位拿不銹鋼管，一個拿圓鍬進來，我害怕想沒我的事
就跑了等語（見原審前審卷第四五頁），因之嗣後之砍殺經過如
何自無從目睹，亦無傳喚之必要。至於警員亦係事後始至現場，
應不知詳情，自無再行傳喚之必要。又反訴被告主張伊係自首云
云，參酌案發日警員吳勝凱於第一審審理中證稱：至反訴人受傷
現場，尚不知誰是行兇者，伊是循著血跡找到反訴被告，惟見反
訴被告左手亦受傷，待其陳述後，我們認為是互相傷害云云（見
第一審卷第八一、八二頁），反訴被告係在警員吳勝凱知有犯罪
事實，而不知犯罪人為何人前自首犯罪，認符合自首之要件。本
件事證明確，反訴被告之犯行至堪認定，為其所依憑之證據及認
定之理由，並指駁反訴被告之辯解。核反訴被告所為，係犯刑法
第二百七十八條第三項、第一項之使人受重傷害未遂罪。反訴人
等雖主張反訴被告係觸犯同法第二百七十一條第二項、第一項之
殺人未遂罪，惟按殺人未遂與傷害行為其客觀上均使人身體受傷
害，究行為人於加害之初有無殺人之犯意，應審酌被害人受傷處
是否為致命部位、傷痕多寡及傷勢輕重如何，加害人下手之情形
如何，及行為人之動機、手段、所使用兇器、下手之輕重、致傷
之結果及行為後之情狀等一切境況與情節，如上所述，本件反訴
被告在反訴人轉身逃離時，既有餘裕在後追趕連砍四刀，如原有
殺人故意，只須直接往反訴人頭部猛砍一刀即可達目的，實無必
要砍背後及腳部等處，應認為反訴被告並無殺人犯意。反訴人因
及時經警送醫急救，未發生重傷害之結果，應依未遂犯之規定，
依法減輕其刑。又反訴被告對未發覺之罪自首而接受裁判，應依
自首之規定減輕並依法再遞減其刑。因而撤銷第一審關於反訴被
告傷害人之身體因而致人於重傷部分不當之判決，援引刑法第二
百七十八條第三項、第一項、第二十六條前段、第六十二條前段
、第三十八條第一項第二款之規定，論反訴被告以使人受重傷未
遂之罪，並審酌反訴被告係因受反訴人等持械侵入住宅刺激始犯
此案，及其持農用掃刀砍人之犯罪手段，對被害人所致傷害非輕
，並參酌其犯後態度，迄今尚未與被害人達成和解等一切情狀，
量處有期徒刑貳年，以示懲儆。扣案之農用掃刀一把，係反訴被
告所有，供犯罪所用之物，併依法宣告沒收之。另反訴意旨以：
反訴人於八十七年十月二十六日上午六時四十分許，在彰化縣芳
苑鄉崙腳村開車載工人往王功方向行駛，反訴人駛經反訴被告身
旁，忽聞車子之右後方有異聲，反訴人立即下車查看，詎反訴被
告竟打開車門朝反訴人頭部打一拳（此部分業據原審前審判處無
罪確定在卷），反訴人即以腳還擊，反訴被告竟繼續毆打反訴人
，待出完氣後，始讓反訴人離去，嗣反訴人仍欲載工人去工作，
惟見陳縛站在反訴被告門口，反訴人即下車與之理論，時間已是
是日上午七時許，並攜帶小圓鍬防身，詎反訴被告竟持一支帶柄
之長刀往反訴人身上猛砍，致反訴人受有左手腕不完全截肢併神
經血管肌腱斷裂及骨折、右前手臂切割傷二處（五公分乘三公分
乘二公分、六公分乘三公分乘二公分）併肌腱斷裂、前頸切割傷
（十二公分乘一公分乘一公分）、陰囊擦傷（五公分乘一公分）
之傷害，因認反訴被告涉有傷害及殺人未遂罪嫌云云。經綜合調
查證據之結果，以對於現在不法之侵害，而出於防衛自己或他人
權利之行為不罰，刑法第二十三條定有明文。又犯罪事實應依證
據認定之，無證據不得推定其犯罪事實，刑事訴訟法第一百五十
四條亦有明文。而犯罪事實之認定，應憑證據，如未能發現相當
證據，或證據不足以證明，自不能以推測或擬制之方法，以為裁
判基礎。本件就反訴人所受左手腕不完全截肢併神經血管肌腱斷
裂及骨折、右前手臂切割傷二處（五公分乘三公分乘二公分、六
公分乘三公分乘二公分）併肌腱斷裂、前頸切割傷（十二公分乘
一公分乘一公分）、陰囊擦傷（五公分乘一公分）之傷害部分，
經查係肇因於反訴人及陳和恭持器械侵入反訴被告住宅，並先毆
打反訴被告，始遭反訴被告持刀砍傷等情，除迭據反訴被告於警
詢、第一審及原審前審及原審一再供述甚詳外，並有上揭本訴部
分證人陳金蓮、陳文豪證述足稽佐證，反訴被告持銳器掃刀，所
可能造成之危害固超過反訴人等所持圓鍬、金屬管等物，惟本件
發生現場在反訴被告住處（包括庭院），顯係反訴人等藉端侵入
尋釁，反訴人等亦確侵門入室對反訴被告施以不法侵害，反訴人
等並係二壯年男子，現場又有反訴被告之家屬婦孺在場，處此情
境，不能苛責反訴被告不反擊或期待反訴被告另覓較不具危害性
之器具反擊，反訴被告持刀反擊，自屬應然，不能認有過當之處
，認屬正當防衛，依上開規定，此部分行為依法不罰（至於反訴
人轉身欲逃離時，反訴被告再揮刀砍反訴人，則非屬正當防衛，
已如上述），第一審判決認反訴被告此部分犯行屬防衛過當，仍
予論罪，尚有未洽，應予撤銷，惟依反訴意旨反訴被告此部分之
犯行與上開砍傷反訴人左大腿後側、左背部上側、左背部下側、
左上臂後側之重傷害未遂犯行，為接續行為之實質上一罪，本審
判不可分之原則，不另為無罪之諭知，亦在判決內加以敘明。經
核原判決於法並無違誤。按認事採證證據之取捨及證據證明力之
判斷，俱屬事實審法院之職權，茍無違背證據法則，自不能指為
違法。反訴人上訴意旨略以：原判決以反訴被告之供述及其母陳
金蓮及其子陳文豪之證言，遽認反訴被告持刀朝反訴人正面亂砍
為正當防衛，採證有違經驗法則。且反訴人所持圓鍬並無任何砍
擊之痕跡，原判決認反訴人持圓鍬與反訴被告持農用掃刀互砍與
事實不符，並有判決不載理由或矛盾之違法云云，及反訴被告上
訴意旨略謂：反訴人之背部於原審調查時，傷痕確不嚴重已痊癒
，且反訴被告住處客廳空間並非狹小而無揮砍反訴人之空間，另
證人陳文堅亦證稱並未看到反訴被告進出庭院外，原判決認反訴
被告有重傷未遂之故意及行為，有調查職責未盡，判決理由不備
及矛盾之違法等語。查原判決對於反訴被告有上開犯行，其中部
分行為屬正當防衛依法不罰之範疇，如上所述已詳述其依憑之證
據及理由，並已分別指駁反訴人之指訴及反訴被告之辯解，渠等
上訴意旨所指摘各節，核屬原審認事採證職權適法行使之範圍，
自不能指為違法，應認渠等之上訴均無理由，予以駁回。又反訴
被告前未曾受有期徒刑以上刑之宣告，有台灣高等法院被告全國
前案紀錄表在卷可稽，以本件肇因於反訴人與陳和恭（均係壯年
男子），分持圓鍬及金屬管侵入反訴被告住處尋釁而起，原判決
亦認不能苛責反訴被告於家中婦孺在場之情形下不予反擊，其於
反訴人等不敵逃離其住處現在不法侵害已不存在後，猶自後砍傷
反訴人，雖不能免受刑罰之責難，但認其經教訓當知警惕，應無
再犯之虞，其所處之刑，以暫不執行為適當，爰宣告緩刑五年，
以勵自新，並為免反訴被告輕忽漠視有負本院宣告緩刑之用心與
殷望，併諭知於緩刑期內付保護管束。
據上論結，應依刑事訴訟法第三百九十六條，刑法第七十四條第
一款、第九十三條第一項，判決如主文。
中    華    民    國  九十五  年    三    月    九    日
                      最高法院刑事第五庭
                          審判長法官  莊  登  照
                                法官  洪  明  輝
                                法官  黃  一  鑫
                                法官  徐  昌  錦
                                法官  趙  文  淵
      本件正本證明與原本無異
                                      書  記  官
中    華    民    國  九十五  年    三    月   十六   日
                                                      Y
附錄本案論罪科刑法條
刑法第二百七十八條第一項、第三項
使人受重傷者，處五年以上十年以下有期徒刑。
第一項之未遂犯罰之。


司法院資訊處製作；財團法人民間司法改革基金會備份。
